ACORDAO-COMPLETO-2527909

ACÓRDÃO 1329/2022 ATA 6/2022 - PRIMEIRA CÂMARA

VISTOS, relatados e discutidos estes autos de tomada de contas especial, ora em fase de análise de recursos de reconsideração interpostos por Associação Pradense de Proteção Ambiental e por Maria de Fatima Gloria Ramalho contra o Acórdão 1153/2021-TCU-Primeira Câmara, que julgou irregulares suas contas, condenando-os ao pagamento de débito e aplicando-lhes multa, em decorrência da execução apenas parcial do objeto do Convênio 051/2003, celebrado entre a referida entidade e a União. 
ACORDAM os Ministros do Tribunal de Contas da União, reunidos em sessão da 1ª Câmara, ante as razões expostas pelo Relator e com fundamento nos arts. 32, inciso I, e 33 da Lei 8.443/1992, em:
9.1. conhecer dos recursos de reconsideração para, no mérito, negar-lhes provimento;
9.2. excluir dos fundamentos do acórdão recorrido a alínea "d" do inciso III do art. 16 da Lei 8.443/92;
9.3. encaminhar cópia deste acórdão aos recorrentes, com a informação de que o relatório e o voto que o fundamentam estão disponíveis no endereço eletrônico www.tcu.gov.br/acordaos.

Recursos de reconsideração interpostos por Maria de Fatima Gloria Ramalho e pela Associação Pradense de Proteção Ambiental contra o Acordão 1.153/2021 - 1ª Câmara, que julgou irregulares suas contas especiais e lhes aplicou multas individuais.

Primeira Câmara

Ministério do Meio Ambiente

3. Recorrentes: Associação Pradense de Proteção Ambiental (01.606.434/0001-00); Maria de Fatima Gloria Ramalho (XXX.986.286-XX)

13.1. Ministros presentes: Walton Alencar Rodrigues (Presidente), Benjamin Zymler e Jorge Oliveira (Relator).
13.2. Ministros-Substitutos presentes: Augusto Sherman Cavalcanti e Weder de Oliveira.

ACORDAO-COMPLETO-2533293

Acórdão 2505/2022 - Primeira Câmara

JORGE OLIVEIRA

Ministro-Substituto Augusto Sherman Cavalcanti

Inicialmente reproduzo a instrução da Secretaria de Recursos - Serur (peça 153) , que contou com o endosso dos dirigentes daquela unidade (peça 154) :
"INTRODUÇÃO
1. 	Trata-se de Recurso de Reconsideração interposto pela Sra. Maria de Fátima Glória Ramalho, ex-presidente da Associação Pradense de Proteção Ambiental - APPA, e por esta Associação, em uma única petição (peça 125) , contra o Acórdão 1153/2021-TCU-Primeira Câmara, Relator Ministro-Substituto Augusto Sherman Cavalcanti (peça 114) .
1.1.	A deliberação recorrida tem o seguinte teor:
VISTOS, relatados e discutidos estes autos de Tomada de Contas Especial instaurada pelo Ministério do Meio Ambiente - MMA, em razão de indícios de execução apenas parcial do objeto do Convênio 51/2003 (Siafi nº . 487.428) , celebrado em 17/12/2003, por intermédio do Fundo Nacional do Meio Ambiente - FNMA com a Associação Pradense de Proteção Ambiental - APPA, que teve por objeto a execução de projeto visando o fortalecimento da gestão participativa do uso dos recursos pesqueiros na Reserva Extrativista (Resex) Marinha de Corumbau, por meio da revisão e implementação de seu Plano de Manejo e do fortalecimento da gestão participativa, no intuito de buscar formas de garantir a implementação de políticas e infraestruturas públicas de interesse das comunidades extrativistas tradicionais da Resex,
ACORDAM os Ministros do Tribunal de Contas da União, reunidos em sessão de Primeira Câmara, ante as razões expostas pelo Relator, em:
9.1. julgar irregulares as contas de Maria de Fátima Glória Ramalho (CPF XXX.986.286-XX) e da Associação Pradense de Proteção Ambiental - APPA (CNPJ: 01.606.434/0001-00) , com fundamento nos arts. 1º, inciso I, 16, inciso III, alíneas "c" e "d", e §2º, da Lei 8.443/1992 c/c os arts. 19 e 23, inciso III, da mesma Lei, e com arts. 1º, inciso I, 209, inciso I e III, 210 e 214, inciso III, do Regimento Interno, condenando-as ao pagamento, em solidariedade, da importância a seguir especificada, atualizada monetariamente e acrescida dos juros de mora, calculada a partir da data discriminada até a data da efetiva quitação do débito, fixando-lhes o prazo de quinze dias, para que comprovem, perante o Tribunal, o recolhimento da referida quantia aos cofres do Fundo Nacional do Meio Ambiente, nos termos do art. 23, inciso III, alínea "a", da citada Lei, na forma prevista na legislação em vigor:
Quantificação do débito:
	VALOR ORIGINAL (R$) 
	DATA DA
OCORRÊNCIA

	69.122,49 (D) 
	7/12/2007

Valor do débito atualizado (com juros) até 31/07/2020: R$ 211.628,11
9.2. aplicar aos responsáveis referidos no item 9.1, retro, individualmente, a multa prevista no art. 57 da Lei 8.443/92 c/c o art. 267 do RI/TCU, no valor de R$ 10.000,00 (dez mil reais) a cada um, fixando-lhes o prazo de quinze dias, a contar da notificação, para que comprovem, perante o Tribunal (art. 214, III, a, do Regimento Interno do TCU) , o recolhimento das dívidas aos cofres do Tesouro Nacional, atualizadas monetariamente desde a data deste Acórdão condenatório até a do efetivo recolhimento, se pagas após o vencimento, na forma da legislação em vigor;
9.3. autorizar, desde logo, a cobrança judicial das dívidas, caso não atendidas as notificações, na forma do disposto no art. 28, inciso II, da Lei nº 8.443/92; e 9.4. enviar cópia deste Acórdão aos responsáveis e ao MMA, para ciência; e à Procuradoria da República no Estado do Bahia, nos termos do § 3º do art. 16, da Lei 8.443/1992, c/c o § 7º do art. 209, do Regimento Interno do TCU, para conhecimento e adoção das medidas que entender cabíveis.
HISTÓRICO
2. 	A Tomada de Contas Especial foi instaurada pelo Ministério do Meio Ambiente em razão da execução parcial do objeto do Convênio 51/2003 (Siafi 487428) celebrado em 17/12/2003, por intermédio do Fundo Nacional do Meio Ambiente com a Associação Pradense de Proteção Ambiental (peça 3, p. 320-336) .
2.1. 	Os recursos previstos inicialmente para a implementação do objeto foram orçados em R$ 866.997,00, sendo R$ 198.413,00 como contrapartida da Convenente e R$ 668.584,00 por conta do Concedente (peça 56, p. 117) . O Ministério do Meio Ambiente transferiu os recursos federais mediante as ordens bancárias listadas na peça 56, p. 125.
2.2. 	O Relatório de Cumprimento do Objeto Final foi analisado por meio da Nota Técnica 44/2012 (peça 55, p. 126-140) . Depois foi reanalisado e o resultado consta na Nota Técnica 1/2013 (peça 55, p. 102-118) .
2.3. 	O Concedente produziu Relatórios de Monitorias Físicas com base em visitas técnicas realizadas nos seguintes períodos: 3 a 9 de agosto/2005 (peça 29, p. 72- 90) e 18 a 21 de junho/2006 (peça 29, p. 92-110) . Os relatos dizem, em síntese, que os resultados apurados se afiguravam positivos com proveito para a carente comunidade extrativista local, não obstante parte das metas estipuladas ainda estarem em andamento ou não iniciadas, sendo considerados os ajustes feitos no Projeto, particularmente no Plano de Manejo.
2.4.	O Concedente solicitou o Relatório de Prestação de Contas Final ao Convenente, mediante o Ofício 257/2009/GEPRO/FNMA/SECEX/MMA, de 3/3/2009 (peça 39, p. 20) . A Associação o encaminhou em 15/5/2009 (peça 39, p. 36) . Feita a análise inicial, emitiu-se o Parecer Financeiro 70/GEPRO-CORE/FNMA, de 3/2/2011 (peça 50, p. 12-17) .
2.5.	A Tomada de Contas Especial foi instaurada em 14/12/2015, em razão da inexecução parcial do objeto do convênio, conforme apontado na Nota Técnica 1/2013 à peça 55, p. 102-118, no Parecer Financeiro 26/2015 à peça 56, p. 49-54 e no Relatório de TCE 31/2015 à peça 56, p. 93-102.
2.6.	Após a convenente ter apresentado respostas às diligências realizadas, feita a análise técnica final, emitiu-se a Nota Técnica 001/2013, de 23/01/2013 (peça 55, p. 102-116) . A conclusão foi no sentido de recomendar a aprovação parcial do convênio, isto é, apenas dos seguintes itens: Meta 1: Produtos 5 e 10. Meta 2: Produtos 4 e 5. Meta 5: Produtos 1 e 2. Meta 6: Produto 1.
2.7.	O Despacho 138/2013/DIR/FNMA/SECEX/MMA (peça 56, p. 51) informa que o valor dos produtos glosados, a ser ressarcido aos cofres públicos, equivale a R$ 69.122,59. Conforme restou explicitado no despacho, esse valor corresponde ao montante dos recursos federais repassados: R$ 668.584,00, menos o valor das etapas executadas: R$ 599.461,41.
2.8. 	O Relatório de TCE (peça 56, p. 93-102) consignou como motivo da instauração desta TCE (i) a reprovação do convênio quanto aos aspectos físicos devido à execução parcial do objeto, em vista do atingimento parcial das metas 1, 2, 5 e 6 e (ii) a impugnação de despesas referentes a pagamentos indevidos (porém, sem apontar tais pagamentos) .
2.9.	Na fase anterior à instauração da TCE, os responsáveis tiveram oportunidade de defesa, conforme as cópias de notificações acostadas aos autos (peça 33, p. 186-198; peça 34, p. 124-178; peça 39, p. 20-22; peça 50, p. 18-24; 238-242; 244-246; peça 56, p. 3-4; 21-22; 33-35 (edital, DOU de 26/2/2014) ; 37-40; 57-58; 67; 77- 81) .
2.10. 	Os argumentos de defesa então apresentados foram considerados insuficientes para elidir as irregularidades constatadas, conforme manifestações do FNMA explicitadas no Parecer Financeiro de 20/11/2007 (peça 35, p. 68-78) , na Nota Técnica de 23/5/2013 (peça 55, p. 102-116) , no Parecer Financeiro 26/2015 (peça 56, p. 49- 54) . Também no Ofício de 10/6/2015 (peça 56, p. 77-78) . Observa-se que não houve recolhimento aos cofres públicos do valor imputado aos responsáveis.
2.11. 	O Tomador das Contas emitiu o Relatório de Tomada de Contas Especial em 14/12/2015, onde os fatos estão circunstanciados (peça 56, p. 93-102) . Foi responsabilizada a Sra. Maria de Fátima Glória Ramalho, ex-presidente da Associação Pradense de Proteção Ambiental - APPA, solidariamente com esta Associação, pela inexecução parcial da meta física do Convênio FNMA 51/2003 (Siafi 487428) , isso porque as Metas 1, 2, 5, e 6 do Projeto 'Fortalecimento da gestão participativa do uso dos recursos pesqueiros na Reserva Extrativista (Resex) Marinha de Corumbau' foram atingidas apenas parcialmente, conforme a Nota Técnica à peça 55, p. 102-116 e o Parecer Financeiro à peça 56, p. 49-54) .
2.12. 	A Controladoria-Geral da União (CGU) emitiu relatório de auditoria e certificou a irregularidade das contas em 3/2/2016 (peça 56, p. 127-134) .
2.13.	A Ministra de Estado do Meio Ambiente à época emitiu pronunciamento em 11/3/2016, e então encaminhou o processo ao Tribunal de Contas da União (peça 56, p. 137) .
2.14.	Os recursos em questão foram integralmente gastos sob a gestão da Sra. Maria de Fátima Glória Ramalho (peça 64) , o que a torna responsável por comprovar a boa e regular aplicação de tais recursos. A Associação também responde pelo débito por ser a beneficiária dos valores impugnados.
2.15.	A citação da Sra. Maria de Fátima Glória Ramalho foi realizada por meio do Ofício 2887/2017-TCU/SECEX-BA, de 17/10/2017, recebido em 27/10/2017 (peças 67 e 70) . A respeito da citação da APPA, a instrução de mérito informa o que segue (peça 109, p. 5) :
[...] os advogados de ambos os responsáveis são os mesmos, e que foram apresentadas defesas conjuntas das partes (peças 76 e 84) , além de constar nos autos procuração assinada pelo Sr. Almiro Prado Neto (Presidente atual da APPA - peça 87, p. 4 e 5) na condição de representante da APPA, com poderes específicos de representação para o presente processo (peças 86 e 87) , o que demonstra ciência inequívoca dos fatos apresentados, e implica na consumação de seu direito ao contraditório e ampla defesa.
2.16. 	Em 2/2/2021, a Primeira Câmara prolatou o Acórdão 1153/2021 (peça 114) , em que julgou irregulares as contas de Maria de Fátima Glória Ramalho e da Associação Pradense de Proteção Ambiental - APPA, condenou-as ao pagamento, em solidariedade, de R$ 69.122,49, com atualização monetária e juros de mora, calculados a partir de 7/12/2007 até a efetiva quitação do débito, e aplicou-lhes, individualmente, multa do art. 57 da Lei 8.443/1992 de R$ 10.000,00.
2.17.	Contra esse acórdão interpuseram recurso de reconsideração (peça 125) a ser aqui examinado.
EXAME DE ADMISSIBILIDADE
3.	Reitera-se o exame de admissibilidade realizado pelo SAR/Serur (peça 126) , propondo conhecer do recurso de reconsideração e suspender os efeitos dos itens 9.1, 9.2 e 9.3 do Acórdão 1153/2021-TCU-Primeira Câmara, com base nos artigos 32, inciso I, e 33 da Lei 8.443/1992. O Ministro Jorge Oliveira acompanhou a Serur (peça 131) .
EXAME DE MÉRITO
4.	Constitui objeto do presente recurso analisar se:
	a) há ilegitimidade de Maria de Fátima Glória Ramalho para ser parte neste processo (peça 125, p. 4) ;
	b) ocorreu a decadência prevista no art. 54 da Lei 9.784/1999 (peça 125, p. 4-6) ;
	c) ocorreu a prescrição das pretensões punitiva e de ressarcimento;
	d) ocorreu preclusão consumativa devido à aprovação parcial das contas (peça 125, p. 7) ;
	e) expirou o prazo para instauração da tomada de contas especial (peça 125, p. 8) ;
	f) houve atraso na liberação dos recursos e equívoco em relação aos valores das etapas (peça 125, p. 8-11) ; e
	g) houve cumprimento da finalidade do projeto (peça 125, p. 11-12) .
5. Da ilegitimidade de Maria de Fátima Glória Ramalho
5.1.	A defesa afirma que Maria de Fátima Glória Ramalho não tem legitimidade para figurar como parte neste processo e tampouco pode ser condenada a pagar multa e a restituir valores devidos. Ela era na época somente a gestora da Associação Pradense de Proteção Ambiental, e assim não concorreu para o suposto dano ao erário julgado na presente tomada de contas especial. A obrigação constitucional de prestar informações à sociedade com relação aos recursos públicos que recebeu é neste caso da Associação que foi efetivamente quem recebeu e se beneficiou dos recursos. Não houve irregularidades no uso dos recursos repassados à Associação, que empregou todos os meios necessários e possíveis na época para cumprir as disposições do Convênio 51/2003 (Siafi 487.428) .
Análise
5.2.	Não lhe assiste razão. A corresponsabilidade no caso decorre do fato de, enquanto presidente da Associação Pradense de Proteção Ambiental, ter movimentado os recursos repassados pelo Ministério do Meio Ambiente àquela Associação, mediante o Convênio 51/2003 (Siafi 487428) . Assim, na condição de presidente e gestora da Associação Convenente, a Sra. Maria de Fátima Glória Ramalho assumiu a responsabilidade de comprovar a boa e regular aplicação de tais recursos. Visto que não houve tal comprovação, coube ao Tribunal, fundamentadamente, julgar irregulares as suas contas e as da Associação Pradense de Proteção Ambiental - APPA, condená-las ao pagamento do débito apurado, solidariamente, e aplicar multa individual a cada uma.
6. Da decadência prevista no art. 54 da Lei 9.784/1999
6.1.	A defesa afirma que não há previsão sobre prescrição ou decadência na norma específica do TCU e por isso deverá ser aplicada a Lei 9.784/1999, que regula o processo administrativo no âmbito da Administração Pública Federal, o que deve ser feito de forma subsidiária, uma vez que a norma específica que disciplina o rito processual no TCU é omissa.
6.2.	Afirma que a APPA apresentou a prestação de contas final do Convênio 051/03 em 15/5/2009, mas somente em 6/4/2015 foi comunicada da aprovação parcial da mesma, mediante o Ofício 127/2015. Ressalta que prazos decadenciais não se interrompem nem se suspendem (art. 207 do Código Civil) , pelo que o quinquênio para aprovação das contas expirou em 15/5/2014.
6.3.	Em 12/11/2012 - segundo a defesa - a APPA foi informada de que a prestação de contas final estava pendente de aprovação, por terem sido apontadas dúvidas na Nota Técnica 044/2012/GBA/SBF, de 12/07/2012. A pendência referia-se à Meta 4, produto 5; Meta 4, produto 7 e Meta 2, produtos 2 e 3.
6.4.	Já em 6/4/2015, a APPA foi comunicada da aprovação parcial da prestação de contas final, mediante o Ofício 127/2015, por não ter comprovado o cumprimento das seguintes metas: Meta 1, produtos 5 e 10; Meta 2, produtos 4 e 5; Meta 5, produtos 1 e 2 e Meta 6, produto 1, conforme descrito na Nota Técnica 001/2013. Ora, as supostas pendências apuradas pelo Ofício 127/2015 não haviam sido tratadas pelo Ofício 1074/2012, o que reforça a tese de decadência aqui suscitada. Como consequência, há de ser reconhecida a decadência do direito do Fundo Nacional do Meio Ambiente de rejeitar/aprovar a prestação de contas final do Convênio 051/03, reconhecendo sua aprovação tácita, não havendo que se falar em restituição de valores ao erário.
Análise
6.5.	A Lei 9.784/1999, em seu art. 54, dispõe que: "O direito da Administração de anular os atos administrativos de que decorram efeitos favoráveis para os destinatários decai em cinco anos, contados da data em que foram praticados, salvo comprovada má-fé".
6.6.	Ocorre que no caso em exame não se trata do direito de anular atos administrativos, mas do poder-dever do Tribunal de Contas da União de, no exercício da competência expressa no art. 71, inciso II, da Constituição Federal, bem como no art. 1º, inciso I, da Lei 8.443/1992, "julgar as contas daqueles que derem casa a perda, extravio ou outra irregularidade de que resulte dano ao erário". Vale dizer, o campo de incidência da regra decadencial estabelecida pelo art. 54 da Lei 9.784/1999 não alcança o poder-dever do Tribunal de Contas da União de julgar contas.
6.7.	Pelo exposto, rejeita-se o argumento apresentado pelas recorrentes neste ponto.
  7. Da prescrição
	A prescrição não foi arguida pela recorrente. Não obstante, por se tratar de matéria de ordem pública, cumpre analisar a sua possível ocorrência no caso em exame.
7.1.	A Secretaria de Recursos (Serur) tem adotado, no exame da prescrição, os entendimentos detalhados no estudo e nos pronunciamentos anteriores da Secretaria que foram juntados aos autos e constituem a peça 152. Ali estão desenvolvidas as seguintes premissas que serão utilizadas no presente exame:
	a)  ao julgar o RE 636.886, o STF conferiu nova interpretação ao art. 37, § 5º, da Constituição Federal, fixando a tese de que "é prescritível a pretensão de ressarcimento ao erário fundada em decisão de Tribunal de Contas";
	b)  as pretensões punitiva e de ressarcimento devem observar o mesmo regime na atividade de controle externo, dado o objetivo comum da prescrição, de fixar prazo para o Tribunal de Contas agir, para caracterizar o ilícito, identificar seu autor, dimensionar as consequências da conduta e impor as consequências legais, independentemente de tais consequências terem natureza punitiva ou ressarcitória;
	c)  até que sobrevenha norma específica, entende-se que a prescrição das pretensões punitiva e de ressarcimento, no processo de controle externo, deve observar o regime da Lei 9.873/1999, na linha dos recentes pronunciamentos do STF a respeito. Assim, sem prejuízo de se realizar o exame da prescrição também segundo o prazo decenal previsto no Código Civil, o critério adotado, na formulação da proposta de encaminhamento, será o da Lei 9.873/1999.
Análise da prescrição segundo os critérios do Acórdão 1441/2016-TCU-Plenário:
7.2.	No tocante à pretensão punitiva, o TCU tem aplicado os critérios definidos no Acórdão 1441/2016-TCU-Plenário, que uniformizou sua jurisprudência sobre a matéria, pela aplicação da regra geral do Código Civil (CC) , de modo que a prescrição é reconhecível pelo decurso do prazo de dez anos (CC, art. 205) , com início na data de ocorrência da irregularidade sancionada (CC, art. 189) e interrupção na data do ato que ordenar a citação, audiência ou oitiva da parte.
7.3.	Entre as razões que justificaram a adoção desse critério, destaca-se a natureza abrangente da regra prevista no citado art. 205, preordenada a incidir sobre os casos de pretensão que não tenham prazo prescricional específico estabelecido em lei, como no presente caso.
7.4.	No caso em exame, a irregularidade sancionada consiste na inexecução parcial do objeto do convênio. Em se tratando de relação jurídica convenial, tem-se adotado, como dies a quo do prazo prescricional, a data de entrega da prestação de contas final do Convênio ao Concedente. No presente caso, o Relatório de Prestação de Contas Final foi encaminhado ao órgão concedente em 15/5/2009 (peça 39, p.36) . Por sua vez, o ato que ordenou a citação das responsáveis se deu em outubro de 2017 (peça 66) , ou seja, em menos de dez anos da data da infração. Logo, não ocorreu a prescrição da pretensão punitiva disciplinada pelo Acórdão 1441/2016-TCU-Plenário.
7.5.	Com efeito, a partir do julgamento do RE 636.886, o Supremo Tribunal Federal decidiu pela prescrição da pretensão de ressarcimento ao erário, tendo por fundamento, entre outros diplomas legais, a Lei 9.873/1999. Assim, far-se-á a análise da prescrição também pelos critérios dessa lei. O resultado será adotado na proposta de encaminhamento, como exposto no item 7.1.c acima.
Análise da prescrição pelo regime da Lei 9.873/1999
7.6.	A Lei 9.873/1999 em seu art. 1º, caput, estabelece o prazo prescricional de cinco anos da "ação punitiva", nos seguintes termos:
Art. 1º. Prescreve em cinco anos a ação punitiva da Administração Pública Federal, direta e indireta, no exercício do poder de polícia, objetivando apurar infração à legislação em vigor, contados da data da prática do ato ou, no caso de infração permanente ou continuada, do dia em que tiver cessado".
7.7.	O parágrafo primeiro disciplina a chamada "prescrição intercorrente":
§1º. Incide a prescrição no procedimento administrativo paralisado por mais de três anos, pendente de julgamento ou despacho, cujos autos serão arquivados de ofício ou mediante requerimento da parte interessada, sem prejuízo da apuração da responsabilidade funcional decorrente da paralisação, se for o caso".
7.8.	O artigo 2º cuida das hipóteses de interrupção da prescrição, conforme abaixo transcrito:
Art. 2o Interrompe-se a prescrição da ação punitiva:
I - pela notificação ou citação do indiciado ou acusado, inclusive por meio de edital;
II - por qualquer ato inequívoco, que importe apuração do fato; [grifo acrescido]
III - pela decisão condenatória recorrível.
IV - por qualquer ato inequívoco que importe em manifestação expressa de tentativa de solução conciliatória no âmbito interno da administração pública federal.
7.9.	No presente caso, como já foi visto, a irregularidade sancionada consiste na inexecução parcial do objeto do convênio. O dies a quo do quinquênio prescricional é a data de entrega da prestação de contas final do Convênio ao Concedente, o que ocorreu em 15/5/2009 (peça 39, p.36) . Em consonância com o disposto no art. 1º, caput, da Lei 9.873/1999, tal data constitui o termo inicial do quinquênio nele previsto.
	Interrupção do prazo quinquenal
7.10.	Compulsando os autos, verificou-se que o setor competente do Fundo Nacional do Meio Ambiente - FNMA emitiu Parecer Financeiro, em fevereiro de 2011, onde a conclusão foi que "a aplicação dos recursos financeiros não guarda conformidade com os dispositivos constantes na IN/STN/MF/N° 01/97", sendo recomendado ao dirigente "solicitar à Convenente o envio dos documentos apontados no item 17 deste parecer" (peças 50, p. 12-17) . A solicitação foi encaminhada e a responsável recebeu-a em junho de 2011 (peça 50, p. 22-24) .
7.11.	Tal Parecer constitui ato com propósito de apuração da irregularidade que veio a ensejar a condenação ora contestada, o qual tem aptidão parar interromper o curso do quinquênio prescricional iniciado em 15/5/2009, nos termos do art. 2º, inciso II, da Lei 8.973/1999, acima transcrito.
7.12.	Portanto, verifica-se que entre a data do ato infracional ocorrido em 15/5/2009 e a data do Parecer que recomendou a solicitação do envio de documentos complementares visando à apuração da irregularidade ensejadora da condenação (fevereiro de 2011) , passaram-se menos de dois anos, a evidenciar inocorrência da prescrição prevista no art. 1º, caput, da Lei 9.873/1999.
	 Prescrição intercorrente
7.13.	Se o processo ficar paralisado por mais de três anos, aguardando "julgamento ou despacho", ocorre a chamada "prescrição intercorrente" do § 1º do art. 1º da Lei 9.873/1999.
7.14.	Há correlação entre a hipótese descrita acima e as causas de interrupção previstas no art. 2º. Assim, ocorrendo interrupção por qualquer hipótese do art. 2º, o processo não poderá ficar inativo, sem impulso relevante, por mais de três anos. Esse prazo é específico, afastando-se tanto o geral de cinco anos quanto o especial, da lei penal (§ 2º) . Tem por fim imprimir eficiência e celeridade às apurações administrativas, de modo que a Lei não tolera uma paralisação do processo que ultrapasse um triênio, sob pena de ocorrer a "prescrição".
7.15.	No caso, após a interrupção em fevereiro de 2011 do prazo quinquenal, a APPA apresentou resposta à solicitação do órgão concedente, em junho daquele ano (peça 26) . Depois disso, em janeiro de 2013 foi emitida Nota Técnica com a Análise do Relatório de Cumprimento do Objeto Final do Convênio (peça 55, p. 102-116) . Em dezembro de 2015 foi instaurada a Tomada de Contas Especial (peça 56, p. 94) . Em março de 2016, a Ministra de Estado do Meio Ambiente encaminhou o processo ao TCU (peça 56, p. 137) . Em outubro de 2017, a Secex-BA promoveu a citação da responsável (peças 67 e 69) . Em novembro de 2018 foi realizada diligência ao presidente atual da APPA (peças 105/106) . Em agosto de 2020, a Secex-TCE concluiu a instrução de mérito (peças 109-111) . Em fevereiro de 2021, a Primeira Câmara do TCU prolatou a decisão recorrível (peça 114) .
7.16. 	Portanto, pela análise dos atos praticados no processo após a interrupção do prazo quinquenal, conclui-se que não houve paralisação do processo por mais de três e, por conseguinte, não ocorreu a chamada "prescrição intercorrente".
8. Da preclusão consumativa em virtude da aprovação parcial das contas
8.1.	A defesa argumenta que, se para a liberação das verbas, as contas referentes aos objetos já executados teriam que ser aprovadas, conclui-se que na época o órgão concedente estava de acordo, e posterior modificação de entendimento mostra-se como conduta arbitrária, ferindo a segurança jurídica. É incontroverso que o FNMA liberou, ainda que insuficientemente, recursos financeiros até o final da vigência do convênio, o que demonstra a aprovação tácita das prestações de contas parciais apresentadas pela APPA. Além disso, houve aprovação expressa das prestações de contas parciais, a exemplo do que consta no Parecer Técnico 059/2007/GEPRO/FNMA. Portanto, tendo sido aprovadas as prestações de contas parciais, verifica-se a ocorrência da preclusão do direito de rejeitar essas mesmas contas ao final da vigência do convênio, não havendo que se falar em ressarcimento ao erário (peça 125, p. 7) .
Análise
8.2.	Pelo que consta dos autos, o órgão concedente teve o cuidado de informar ao convenente as pendências que foram verificadas durante a realização das análises das prestações de contas parciais, tendo a responsável comparecido aos autos para se manifestar sobre as mesmas. Por outro lado, a alegada aprovação tácita das prestações de contas parciais mostra-se desprovida de fundamento fático e jurídico. Igualmente, as razões invocadas para afirmar que houve preclusão do direito de "rejeitar" a prestação de contas final mostram-se insuficientes para comprovar o alegado.
9. Da expiração do prazo para instauração da tomada de contas especial
9.1.	A defesa afirma que a última notificação administrativa para pagamento dos supostos valores devidos ocorreu em 10/6/2015, mediante o Ofício 220/2015, mas somente em 18/3/2016 foi instaurada a Tomada de Contas Especial, o que denota a decadência do direito da Secretaria de Controle Externo no Estado da Bahia de instaurar a TCE, nos termos do art. 116 da Lei 8.666/1993 e § 1º do art. 82 do Decreto-Lei 200/1967, que estabelecem que tal procedimento deve ser instaurado imediatamente após a apuração do débito, ou no máximo em 180 dias.
Análise
9.2.	A intempestividade na formalização de processo de tomada de contas especial não gera nulidade processual, conforme a jurisprudência desta Corte de Contas. Vejamos:
A intempestividade na formalização de processo de tomada de contas especial (extrapolação do prazo de 180 dias) não gera nulidade processual, podendo ser considerada grave infração à norma legal para fins de responsabilização da autoridade administrativa competente.
Acórdão 6531/2016-TCU-Primeira Câmara | Relator: BRUNO DANTAS
ÁREA: Direito Processual | TEMA: Tomada de contas especial | SUBTEMA: Intempestividade
9.3.	Portanto, não prospera o argumento apresentado neste ponto.
10. Do atraso na liberação dos recursos e o equívoco em relação aos valores das etapas
10.1.	A defesa das recorrentes ressalta que houve atraso na liberação de quase todas as parcelas devidas pela Concedente. Foram firmados seis termos aditivos contratuais a fim de estender o prazo inicial, todos justificados na ausência de liberação de recursos pela Concedente. Por exemplo, a parcela cujo repasse estava previsto para fevereiro de 2005, somente foi liberada em dezembro de 2007 (com dois anos e 9 meses de atraso!) , e em valor inferior ao inicialmente previsto.
10.2.	Diz que que o FNMA construiu uma suposição quanto ao valor dos recursos utilizados em cada um dos produtos das metas, considerando - de forma equivocada - que todas as etapas (produtos) teriam o mesmo custo. Por exemplo, na Meta 1, cujo valor superou 50% do orçamento do projeto, as etapas tidas como não executadas possuíam, na prática, um impacto financeiro bem aquém das demais etapas que foram consideradas como cumpridas. Ou seja, a aferição do cumprimento das etapas não deve ser feita por uma simples divisão dos recursos de forma igual entre os produtos, visto que cada um destes possuía uma relevância particular no desenvolvimento da meta, e, por consequência, do convênio.
10.3.	Além disso - afirma a defesa - é incontroverso que o orçamento original do Convênio sofreu alterações no seu curso, tais como remanejamentos autorizados pelo FNMA, conforme se observa, por exemplo, do Ofício nº 1734/2008/NGPC/FNMA/SECEX/MMA, fato que ampliou a proporção dos valores utilizados nas etapas consideradas cumpridas em detrimento das etapas consideradas como não executadas.
10.4.	As equipes do FNMA, na esfera financeira e na esfera técnica, tiveram a oportunidade de verificar o andamento do projeto em diversas oportunidades, ocasiões em que presenciaram os imensos desafios enfrentados pela APPA na execução do convênio. Por exemplo, houve atraso no primeiro repasse a ser feito pelo FNMA, o que obrigou a alterar a programação original da execução. Além de ter prejudicado o cumprimento do prazo da meta, esse atraso gerou a impossibilidade do alcance pleno da sua finalidade, visto que o repasse foi feito em dezembro, quando as comunidades estão envolvidas com atividades turísticas, perdendo a oportunidade de se envolverem no projeto. Foi necessário reformular o projeto em seu momento final, tudo em diálogo constante com o FNMA e a comunidade local, na busca da solução dessas dificuldades, conforme consta dos documentos que compõem o presente processo. A reformulação foi aprovada pela equipe técnica do FNMA, porém, o repasse final do recurso nunca ocorreu, o que, infelizmente, inviabilizou o alcance dos produtos finais do projeto.
10.5.	Diz que a APPA utilizou recursos próprios para finalizar a execução de metas em razão da ausência de repasses pela Concedente e que o valor supostamente devido pela defendente é inferior ao valor que deixou de ser repassado pela Concedente. Portanto, não houve dano ao erário, e mesmo que houvesse, a Defendente não seria responsável por estes, podendo ser invocado, analogicamente, o princípio da exceção do contrato não cumprido previsto no Código Civil: "Art. 476. Nos contratos bilaterais, nenhum dos contratantes, antes de cumprida a sua obrigação, pode exigir o implemento da do outro". O TCU já se manifestou nesse sentido por meio do Acórdão proferido no TC Processo 028.572/2009-4 ao ponderar que "a ninguém é conferido o direito de sacrificar patrimonialmente a outra parte, nem mesmo sob a justificativa de estar beneficiando os cofres públicos".
Análise
10.6.	O Relatório de TCE 31/2015 presente nos autos (peça 56, p 93-102) aponta o motivo da instauração da tomada de contas especial, que foi a reprovação do convênio quanto aos aspectos físicos devido à execução parcial do objeto, em vista do atingimento parcial das metas 1, 2, 5 e 6, bem como a impugnação de despesas referentes a pagamentos indevidos. A Convenente apresentou justificativas no intento de comprovar a regular aplicação dos recursos, mas não teve êxito, conforme demonstrado na Nota Técnica 001/2013/FNMA/SECEX/MMA, de 23/1/2013, no Parecer Financeiro 026/2015/GT/DFDS/SECEX/MMA, de 6/4/2015, e no Expediente s/n SECEX/FNMA, de 8/9/2015.
10.7.	O Analista Ambiental que elaborou a Nota Técnica 001/2013, de 23/1/2013 (peça 55, p. 102-118) , relativa à Análise do Relatório de Cumprimento do Objeto Final do Convênio 051/2003, concluiu o seguinte:
3. Conclusão
3.1. O Relatório discorreu sobre todas as atividades previstas no Plano de Trabalho.
3.2. Nenhuma meta ficou sem execução. As metas 3 e 4 foram totalmente executadas e as metas 1, 2, 5 e 6 foram parcialmente executadas.
3.3. Entretanto, consideramos que, apesar do descumprimento parcial de algumas metas, o objeto principal do convênio foi cumprido.
3.3. Recomendamos, portanto, a aprovação parcial do convênio, com a reprovação apenas dos seguintes itens: [destaques acrescidos]
Meta 1: Produtos 5 e 10.
Meta 2: Produtos 4 e 5.
Meta 5: Produtos 1 e 2.
Meta 6: Produto 1.
10.8.	O despacho da Gerente de Projeto do Fundo Nacional do Meio Ambiente (peça 56, p. 7) relaciona as metas e etapas realizadas com os respectivos valores que constam na última versão do Plano Operativo Anual - POA. Além da tabela com tais informações, o despacho informa o seguinte:
2. O valor total a ser repassado pelo FNMA, excluída a contrapartida, que consta da última versão do POA era de R$ 798.464,00. Contudo, o valor liberado pelo FNMA foi de R$ 668.584,00. A Associação executou o correspondente a R$ 599.461,41, conforme a conclusão da Nota Técnica n° 06/2013/SBF/MMA, à folha 5122. Portanto, a Associação deverá ser notificada a devolver o valor de R$ 69.122,59, com a devida correção monetária, no que tange à análise física do cumprimento do Objeto.
10.9.	Com efeito, na fase anterior à instauração da TCE, as ora recorrentes foram devidamente notificadas para apresentarem defesa sobre as ocorrências constatadas, porém, não tiveram êxito em afastar o débito apurado.
10.10.	Desta feita, as razões apresentadas mostram-se inaptas para descaracterizar a irregularidade verificada na execução do convênio, consistente na inexecução parcial do seu objeto, permanecendo o débito apurado.
11. Do cumprimento da finalidade do projeto
11.1	A defesa afirma que o próprio Fundo Nacional do Meio Ambiente confessou por meio da Nota Técnica 001/2013 ter havido o cumprimento do "objetivo" principal do convênio, o que afastaria qualquer alegação de lesão ao erário ou de enriquecimento ilícito da Defendente (peça 125, p. 11) .
Análise
11.2.	A referida Nota Técnica afirma no contexto da sua conclusão que "apesar do descumprimento parcial de algumas metas, o objeto principal do convênio foi cumprido". Contudo, aquele contexto não dá margem para a interpretação que a defesa extraiu dele. A obrigação assumida pela Convenente, de forma solene, mediante as cláusulas pactuadas no Convênio, foi de cumprir não só o "objeto principal", mas também todas as metas pactuadas, ou, caso surgisse algum impedimento para a sua implementação, que apresentasse as devidas justificativas no momento próprio ao Concedente. O que se verificou foi a não execução de parte das metas pactuadas no âmbito do Convênio.
11.3.	No caso, visto que parte dos recursos federais repassados à Associação convenente não foi aplicada na finalidade a que se destinava (metas pactuadas) , não há como saber qual o destino dado a tais recursos, pelo que se presume a ocorrência de dano ao erário federal, o que justifica, por consequência, a imputação do respectivo débito ao agente responsável pela não comprovação da regular aplicação dos recursos movimentados sob a sua gestão. E diferente do alegado, não importa se houve ou não enriquecimento ilícito da responsável.
CONCLUSÃO
12.	Da análise de mérito do presente recurso, conclui-se que:
	a) não procede a alegada ilegitimidade de Maria de Fátima Glória Ramalho para ser parte neste processo (item 5) ;
	b) não ocorreu a alegada decadência prevista no art. 54 da Lei 9.784/1999 (item 6) , nem prescrição das pretensões punitiva e reparatória, nem preclusão consumativa (item 7) ;
	d) intempestividade na instauração da tomada de contas especial não gera nulidade processual (item 8) ;
	e) não houve equívoco em relação aos valores das etapas do convênio (item 9) ; e
	f) não houve cumprimento de parte das metas do Convênio (item 10) .
12.1.	Por conseguinte, opina-se no sentido de negar provimento ao presente recurso.
PROPOSTA DE ENCAMINHAMENTO
13.	Ante o exposto, submetem-se os autos à consideração superior, propondo, com base nos artigos 32, inciso I, e 33 da Lei 8.443/1992:
	a) conhecer do recurso de reconsideração e no mérito negar-lhe provimento, mantendo inalterado o Acórdão 1153/2021-TCU-Primeira Câmara;
	b) informar as recorrentes e demais interessados do acórdão a ser proferido, destacando que o relatório e o voto que o fundamentam podem ser acessados por meio do endereço eletrônico www.tcu.gov.br/acordaos."
2.	O Ministério Público junto ao TCU concordou, em essência, com a unidade técnica.  Propõe apenas que a alínea "d" do inciso III do artigo 16 da Lei 8.443/1992 seja excluída dos fundamentos da condenação, por inexistir indícios de desfalque ou desvio de dinheiros, bens ou valores públicos (peça 155) .
É o relatório.

Daniel da Silva Araujo Cerqueira (99713/OAB-MG), Renner Silva Fonseca (97515/OAB-MG) e outros, representando Maria de Fatima Gloria Ramalho; Daniel da Silva Araujo Cerqueira (99713/OAB-MG), Renner Silva Fonseca (97515/OAB-MG) e outros, representando Associação Pradense de Proteção Ambiental

Procurador Júlio Marcelo de Oliveira

RECURSO DE RECONSIDERAÇÃO. TOMADA DE CONTAS ESPECIAL. EXECUÇÃO PARCIAL DO CONVÊNIO. DIFERENÇA ENTRE O VALOR REPASSADO E O EXECUTADO. IRREGULARIDADE DAS CONTAS, DÉBITO E MULTA. IMPROCEDÊNCIA DAS ALEGAÇÕES RECURSAIS. EXCLUSÃO DE UM FUNDAMENTO LEGAL DO ACÓRDÃO RECORRIDO. NÃO PROVIMENTO.

TOMADA DE CONTAS ESPECIAL (TCE)

Secretaria de Recursos (Serur)

Atendidos os requisitos de admissibilidade, os recursos de reconsideração interpostos por Maria de Fatima Gloria Ramalho e pela Associação Pradense de Proteção Ambiental contra o Acórdão 1153/2021-TCU-Primeira Câmara, que julgou irregulares suas contas especiais, condenou-os em débito no valor histórico de R$ 69.122,49 e lhes aplicou multas individuais de R$ 10.000,00, podem ser conhecidos.
2.	A presente TCE foi instaurada em razão da execução apenas parcial do objeto do Convênio 051/2003, celebrado entre a referida entidade e a União, com recursos do Fundo Nacional do Meio Ambiente - FNMA. O ajuste tinha por objeto a execução de projeto visando o fortalecimento da gestão participativa do uso dos recursos pesqueiros na Reserva Extrativista (Resex) Marinha de Corumbau.
3.	O débito imputado solidariamente à Associação e a sua ex-presidente Maria de Fátima Glória Ramalho corresponde à diferença entre o valor repassado (R$ 668.584,00) e o valor das metas efetivamente executadas, conforme despacho de peça 56, p. 7, e pareceres à peça 56, pp. 9/13 e pp. 49/54) do órgão repassador.
4.	Em síntese, os recorrentes sustentaram:
	- a ilegitimidade de Maria de Fátima Glória Ramalho para ser parte neste processo;
	- a decadência prevista no art. 54 da Lei 9.784/1999;
	- a preclusão consumativa em decorrência da aprovação parcial das contas pelo órgão repassador;
	- o fim do prazo para instauração da tomada de contas especial;
	- ter ocorrido atraso na liberação dos recursos e equívoco em relação aos valores das etapas; e
	- o cumprimento do objetivo principal do convênio.
5.	A Secretaria de Recursos - Serur analisou e rejeitou os argumentos dos recorrentes, motivo pelo qual, em pareceres uniformes, opinou pelo não provimento dos apelos em questão. O representante do Ministério Público concorda, em essência, com a proposta da unidade técnica; ressalva apenas que a alínea "d" do inciso III do art. 16 da Lei Orgânica não deve constar como fundamento para o acórdão condenatório.
6.	Endosso as manifestações, com o ajuste proposto pelo Ministério Público. A análise empreendida pela secretaria especializada enfrentou e afastou adequadamente cada um dos argumentos trazidos pelos recorrentes, razão pela qual incorporo seus fundamentos às minhas razões de decidir, sem prejuízo das seguintes considerações.
7.	No que diz respeito às preliminares de ilegitimidade, decadência, preclusão e fim do prazo para instauração da TCE, nada há a comentar em relação à análise da unidade técnica, que as afastou com precisão.
8. 	Não assiste melhor sorte em relação às alegações de mérito.
9.	As recorrentes não conseguem apontar nexo entre o eventual atraso na liberação das parcelas e o débito pelo qual foram condenadas. Também não se vislumbra razoabilidade no argumento de que parte do dinheiro deixou de ser transferido, acarretando a inexecução parcial de algumas metas. É que o valor imputado às responsáveis corresponde à diferença entre o montante repassado e o efetivamente executado no âmbito do convênio. Esse foi o fundamento para a condenação, cujo valor do ressarcimento corresponde precisamente à diferença entre R$ 668.584,00 e R$ 599.461,41.
10.	Por outro lado, é forçoso reconhecer que o órgão repassador consignou que o objetivo principal do convênio foi cumprido (Nota Técnica de peça 55, pp. 102/116) , nos termos a seguir transcritos:
"3.2. Nenhuma meta ficou sem execução. As metas 3 e 4 foram totalmente executadas e as metas 1, 2, 5 e 6 foram parcialmente executadas. 
3.3. Entretanto, consideramos que, apesar do descumprimento parcial de algumas metas, o objeto principal do convênio foi cumprido. 
3.3. Recomendamos, portanto, a aprovação parcial do convênio, com a reprovação apenas dos seguintes itens: 
Meta 1: Produtos 5 e 10. 
Meta 2: Produtos 4 e 5. 
Meta 5: -Produtos 1 e 2. 
Meta 6: Produto 1."
11.	Ocorre que ficou registrado também que algumas metas foram apenas parcialmente executadas, levando o parecerista a sugerir a "aprovação parcial do convênio".
12.	Aqui, como já mencionado acima, pouco importa se o objetivo principal do convênio foi atingido. Primeiro, porque algumas metas foram tão somente parcialmente executadas. Segundo, porque o débito corresponde à diferença entre o valor repassado e o efetivamente executado.
13.	Assim, proponho negar provimento aos recursos de reconsideração interpostos por Maria de Fatima Gloria Ramalho e pela Associação Pradense de Proteção Ambiental e manter o teor do Acórdão 1153/2021-TCU-Primeira Câmara, com o ajuste proposto pelo Ministério Público.
	Ante o exposto, VOTO por que este Colegiado adote o acórdão que ora submeto
	
TCU, Sala das Sessões, em 15 de março de 2022.
JORGE OLIVEIRA 
Relator